【裁判字號】    89,自,424
【裁判日期】    901009
【裁判案由】    詐欺等
【裁判全文】
臺灣高雄地方法院刑事判決                          八十九年度自字第四二四號
    自  訴  人  丁○
    自訴代理人  庚○○
    被      告  乙○○
    被      告  己○○
    右  二  人
    選任辯護人  吳賢明律師
                王進勝律師
                許乃丹
    被      告  丙○○○
    被      告  戊○○
    被      告  甲○○
    右  一  人
    選任辯護人  蕭碧宗
右列被告因詐欺等案件，經自訴人提起自訴，本院判決如左：
    主  文
本件自訴不受理。
    理  由
一、自訴意旨略以：被告乙○○與被告丙○○○係夫妻，自訴人丁○為被告乙○○之
    父，緣於民國八十三年七月廿六日，自訴人與被告乙○○、丙○○○間立有協議
    ，將坐落高雄市○○區○○段三二二號土地，暫登記為丙○○○名義，於自訴人
    丁○欲出賣時，應即會同前往辦理。然乙○○、丙○○○夫婦因心生貪念，乃與
    案外人林草山（有妨害風化、偽造有價證券、偽造文書及詐欺等前科）合謀，以
    虛偽之本票債權，利用民事執行程序，將前揭價值逾新台幣（下同）五千萬元之
    土地，秘密經由法院以二千六百五十八萬元拍定，致由林草山詐得一千二百十七
    萬二千六百五十七元，乙○○詐得一千二百餘萬元，案經鈞院以八十六年度自字
    第七八四號刑事判決，林草山處有期徒刑二年六月；乙○○處有期徒刑二年二月
    ；丙○○○處有期徒刑一年六月，緩刑五年。案經台灣高等法院高雄分院以八十
    八年度上易字第二一二號刑事判決確定在案；並經台灣高等法院高雄分院以八十
    八年度重訴字第二十四號判決被告等應連帶給付自訴人二千二百四十七萬元整確
    定。自訴人因恐屆時無法受償，乃徵得次子歐清文同意，以歐清文之名義假扣押
    乙○○坐落高雄縣大社鄉○○段五一七、五一八、五二二、六一一等地之土地。
    並於八十八年十二月三日，聲明參與分配。被告乙○○就前揭被查封之土地，只
    對高雄市農會有三十萬元尚未清償，然抵押權設定金額卻高達一千六百八十萬元
    整，並於八十六年七月十日至八十七年一月九日就此又重複設定虛偽之抵押權給
    予其剛滿二十歲未久之媳婦謝佳霓為高達八百萬元之第二順位抵押，其後因其親
    家反對，乃復於八十七年一月十六日先重複設定金額高達八百萬元之第三順位抵
    押權予被告己○○，再回頭於八十七年一月二十日塗銷其原設定給予其媳婦謝佳
    霓之不實抵押權登記。自訴人為恐被告乙○○、丙○○○夫婦又重施故技而蹈覆
    轍，於八十八年五月間先行委任代理人分別致函高雄市農會及被告己○○，提醒
    其注意而免觸法。惟被告己○○於八十八年五月二十七日接獲前揭函件，一無回
    應，是自訴人原先以為其當亦不致於再行使詐術向民事執行處參與分配；不意事
    隔一年有餘，當本件進入第二次公開拍賣時，本件竟突然出現被告己○○為參與
    分配人。為此，自訴人乃至鈞院民事執行處聲請閱卷，始悉被告己○○於八十九
    年七月十九日業已向民事執行處呈報其虛偽設定之債權，並以詐術陳報業已發生
    之債權為「新台幣八百萬元，利息自八十七年一月十六日至清償日止，按年息百
    分之五計算」。是本件被告乙○○、丙○○○、己○○三人有關虛偽為抵押權八
    百萬元設定之方法行為與詐欺之目的行為，有方法與結果關係。又被告告戊○○
    於鈞院調查中，依被告己○○及被告乙○○之陳述，可知被告戊○○明知被告乙○○與己○○並未存有八百萬之債權，且在未告知己○○之情形下，與被告乙○○、丙○○○共同盜用被告己○○之章，具狀陳報虛偽之八百萬元債權；又債權
    陳報狀之書寫之人係被告甲○○，被告甲○○係專業代書，於本案中在被告己○○本人並未出面委託之情形下，竟又以被告己○○名義陳報虛偽債權八百萬元及
    其利息，其與被告乙○○、丙○○○、戊○○共同意圖為不法之所有，以盜用被
    告己○○印章，虛偽陳報債權之詐術取財之方法，其惡意非輕。因認被告乙○○
    、丙○○○、己○○三人係共犯刑法第二百十六條、第二百十四條之行使使公務
    員登載不實文書罪，及刑法第三百三十九條第三項、第一項詐欺取財未遂罪；若
    鈞院認被告己○○不知情，則被告乙○○、丙○○○、戊○○及甲○○四人，則
    均共犯刑法第二百十六條、第二百十四條之行使使公務員登載不實文書罪、刑法
    第二百十七條第二項之盜用印章罪及刑法第三百三十九條第三項、第一項之詐欺
    取財未遂罪等語。
二、按於第一審辯論終結前，得就與本案相牽連之犯罪或本罪之誣告罪，追加起訴。
    而上開規定，於自訴程序準用之。刑事訴訟法第二六五條第一項及第三四三條分
    別定有明文。查自訴人於本件第一審辯論終結前，就與本案相牽連之犯罪，追加
    戊○○及甲○○二人為被告，揆諸上開規定意旨，爰予准許，合先敘明。
三、次按犯罪之被害人得提起自訴，刑事訴訟法第三百十九條第一項固定有明文，惟
    此之被害人係指犯罪之直接被害人而言，所謂直接被害人係指其法益因他人之犯
    罪直接受其侵害者而言；且係指犯罪當時之直接被害人而言，其非犯罪當時之直
    接被害人縱使嗣後因其他原因，致犯罪時所侵害之法益歸屬於其所有，亦不能追
    溯其當時之自訴為合法（最高法院五十六年度臺上字第二三六一號判例參照）。
    又犯罪事實之一部提起自訴者，他部雖不得自訴亦以得提起自訴論，但不得提起
    自訴部分係較重之罪之情形者，不在此限，刑事訴訟法第三百十九條第二項復有
    明文規定。
四、本件自訴人自訴被告乙○○、丙○○○、己○○三人虛偽設立抵押權使承辦公務
    員登載於地籍登記簿上並核發登載不實之他項權利證明書，進而行使，及使承辦
    執行法官在民事呈報債權聲請狀上為不實之登載，以不實之債權向執行法院就上
    開民事執行事件聲請參與分配，係共犯刑法第二百十六條、第二百十四條之行使
    使公務員登載不實文書罪，及刑法第三百三十九條第三項、第一項詐欺取財未遂
    罪；若認被告己○○不知情，則被告乙○○、丙○○○、戊○○及甲○○四人，
    則均共犯刑法第二百十六條、第二百十四條之行使使公務員登載不實文書罪、刑
    法第二百十七條第二項之盜用印章罪及刑法第三百三十九條第三項、第一項之詐
    欺取財未遂罪等情，就自訴人所指盜用印章罪部分，被害人係被告己○○，自訴
    人並非被害人甚明；而行使使公務員登載不實公文書罪部分，被告直接侵害者係
    國家社會法益，而詐欺取財罪部分，其直接被害人亦是法院承辦執行之法官，雖
    自訴人縱因被告等人之行為而不能於強制執行事件得到較多之分配，其個人法益
    或受有損害，然此皆係間接受害人而非直接受害人。是自訴人自訴被告等人犯罪
    之情形，既均非直接被害人，即無刑事訴訟法第三百十九條第二項之一部得提起
    自訴他部不得提起自訴亦以得提起自訴論之問題，揆諸前開說明，自訴人既非本
    件犯罪之直接被害人，即不得提起自訴，爰依法為不受理之判決。
五、據上論結，依刑事訴訟法第三百三十四條，判決如主文。
中      華      民      國      九十      年      十    月        九    日
                                  臺灣高雄地方法院刑事第二庭
                                      法  官    劉建利
右正本證明與原本無異。
如不服本判決，應於判決送達後十日內，向本院提出上訴狀。
                                      書記官    洪生輝
中      華      民      國      九十      年      十    月     十一     日


司法院資訊處製作；財團法人民間司法改革基金會備份。
